最高法院刑事判決　　　　　　　　　　　　　　　八十七年度台上字第一五六五號
　　上　 訴　 人　台灣高等法院台中分院檢察署檢察官
　　上訴人即被告　甲○○　男
　　選 任辯護 人　賴利水律師
右上訴人等因被告偽造文書案件，不服台灣高等法院台中分院中華民國八十五年十一
月二十日第二審判決 (八十五年度上訴字第四五○號，起訴案號：台灣彰化地方法院
檢察署八十三年度偵字第八二○三、一○五三六號) ，提起上訴，本院判決如左：
    主  文
原判決撤銷，發回台灣高等法院台中分院。
    理  由
本件原判決認定上訴人即被告甲○○因其父徐山東及宗親徐敏夫、徐金定等授權其向
彰化縣埔心鄉公所申請發給「祭祀公業徐學賢」派下全員證明之有關事宜，明知「祭
祀公業徐學賢」派下員並非僅徐山東、徐敏夫、徐金定、徐玉柱四人，未經徐玉柱之
授權竟以「祭祀公業徐學賢」派下員僅徐山東、徐敏夫、徐金定、徐玉柱四人，向彰
化縣埔心鄉公所申請發給「祭祀公業徐學賢」派下全員證明，並基於行使偽造私文書
之概括犯意，先於民國八十二年十、十一月間，囑不知情之成年刻印者，偽刻徐玉柱
印章一枚，蓋用於「祭祀公業徐學賢派下全員系統表」 (該系統表上另蓋有徐敏夫、
徐金定、徐山東之印文) ，及八十二年十二月一日推舉徐山東為向彰化縣埔心鄉公所
申請發給祭祀公業徐學賢派下全員證明申報人之推舉書上 (該推舉書上另蓋有徐敏夫
、徐金定之印文) ，旋於八十二年十二月四日持向彰化縣埔心鄉公所行使申請發給「
祭祀公業徐學賢」派下全員證明，惟因資料不全，該鄉公所不准所請，並將其檢附之
資料退還。嗣甲○○於八十三年一月十二日加補有關資料後，復囑其不知情已成年之
媳婦張乃懿，持上開資料連同前次被彰化縣埔心鄉公所退還之「祭祀公業徐學賢派下
全員系統表」、推舉書等文件送交彰化縣埔心鄉公所申請發給「祭祀公業徐學賢」派
下全員證明，因仍有疑義而未發給。甲○○又於八十三年三月三十日，將前揭偽刻之
徐玉柱印章蓋用在以徐玉柱、徐山東、徐敏夫、徐金定名義造報之「切結書」上，切
結其所造報之上開各項文件均與事實無訛，提出於彰化縣埔心鄉公所，申請發給「祭
祀公業徐學賢」派下全員證明。因「祭祀公業徐學賢」派下員並非僅徐山東、徐敏夫
、徐金定、徐玉柱四人，而甲○○之前揭行為，致徐玉柱被其他派下員誤以為其居心
不正，足以生損害於徐玉柱。嗣因徐茂德等人異議，並向台灣彰化地方法院提起確認
派下權存在之訴，彰化縣埔心鄉公所迄未發給「祭祀公業徐學賢」派下全員證明。至
於甲○○另被訴偽造「祭祀公業徐學賢派下權歸就協約」書部分，經審理結果，不能
證明係其偽造，因檢察官依裁判上一罪關係起訴，爰不另為無罪諭知等情。因而撤銷
第一審判決，改判論處上訴人即被告甲○○連續行使偽造私文書，足以生損害於他人
罪刑，固非無見。
惟查：(一)文書乃記載人類意思表示之方法，在同一文件內可同時記載多數人之意思表
示，故一文件未必僅為單一之文書；如有不同之名義人在同一文件內，分別記載其意
思表示時，則具有數文書之效力。關於上訴人即被告甲○○被訴偽造「祭祀公業徐學
賢派下權歸就協約」書部分，依據第一審檢察官起訴書記載，甲○○除在該協約書上
偽造「同意人」即「徐樹和」之私文書外，並在該協約書上偽造「同立合約人」即「
徐山澤」之私文書 (見第一○五三六號偵查卷第一二五頁犯罪事實欄一第六、第七行
) ，顯然起訴偽造二種文書。乃原判決僅就甲○○有無偽造「徐樹和」之私文書部分
而為論斷，對於已經起訴在該協約書上偽造「徐山澤」之私文書部分，並未加以裁判
，自有刑事訴訟法第三百七十九條第十二款所規定，已受請求之事項未予判決之違法
。(二)彰化縣埔心鄉公所之「祭祀公業徐學賢派下員申報資料」卷內之「祭祀公業徐學
賢派下權歸就協約」書影本，乃上訴人即被告於申請時所提出者，已據該鄉公所承辦
人吳信仲結證在卷；又該協約書影本上載有「本協約與原本相符」字樣，並蓋有「徐
山東」印文，該印文經第一審檢察官依「重疊法」比對，與真正之印文相符 (見第八
二○三號偵查卷第二一○至第二一二頁) ，嗣經原審法院送請憲兵司令部刑事支援中
心鑑定結果，亦與真正之印文吻合，有該司令部八十五年八月三十日綱得字第一二
二四五號鑑驗通知書在卷可稽 (見原審卷(二)第二十九頁) ，上訴人即被告也承認上開
印文屬於真正 (見原審卷(二)第二十五頁) 及乃父徐山東將印章交伊使用。再者，上訴
人即被告與其餘派下員發生糾紛後，被發現上開「祭祀公業徐學賢派下權歸就協約」
書內容係屬偽造，亦即：徐樹和早於昭和七年 (即民國二十一年) 九月六日死亡，不
可能於昭和十四年 (即民國二十八年) 九月九日，猶在上開協約書上之同意人欄蓋章
；且土地之坐落地點「埔心庄」乃台灣光復後之名詞，日據時代稱為「坡心庄」，上
開協約書記載為「埔心庄」，顯係嗣後偽造 (參考第一○五三六號偵查卷第八十四至
第八十六頁) 。嗣上訴人即被告為彌補上開缺失，始再提出另紙協約書影本，將徐樹
和姓名下之印文塗去，加註「行方不明」四字，及將土地之坐落地點「埔心庄」塗改
為「坡心庄」 (參考第一○五三六號偵查卷第八十七頁) ，亦據徐茂德、徐保忠指證
在卷 (見原審卷(一)第六十七頁背面、第九十三頁正面) 。上訴人即被告雖否認偽造「
祭祀公業徐學賢派下權歸就協約」書，並辯稱彰化縣埔心鄉公所卷內之協約書影本，
業經他人變造云云。然查上訴人即被告於提出上開「祭祀公業徐學賢派下權歸就協約
」書影本時 (按係日文本) ，同時亦檢附中文之譯本 (見第一○五三六號偵查卷第十
頁及外放鄉公所資料卷影本) ，依據中文譯本記載，其內容與鄉公所資料卷內之「日
文本」影本相同，亦即：土地之坐落地點亦載為「埔心庄」非「坡心庄」，徐樹和姓
名下並無「行方不明」字樣；反而上訴人即被告嗣後所提出之協約書影本內容，與中
文之譯本不符。則上訴人即被告先前提出於彰化縣埔心鄉公所之「祭祀公業徐學賢派
下權歸就協約」書 (日文本) 影本，是否其所偽造？抑或被變造？已不難明瞭。原審
未予徹查明白，即遽行判決，自嫌速斷。(三)證據雖已調查而其內容尚未明瞭者，即與
未經調查無異，如遽行判決，仍屬應於審判期日調查之證據而未予調查。上訴人即被
告甲○○始終辯稱告訴人徐玉柱有同意其代為辦理申請核發「祭祀公業徐學賢」派下
員證明之事項，徐玉柱亦謂甲○○曾為此事與之商談 (見第一審卷第二十八頁背面、
第八二○三號偵查卷第十三頁背面) ，惟指稱已經拒絕，有證人徐清課可證等語 (見
第八二○三號偵查卷第十三頁背面) ，雙方就商談時，究竟有無同意代為辦理？各執
一詞。上開證據與甲○○是否偽造徐玉柱名義之私文書至有關係，證人徐清課雖曾到
庭作證，但未就此部分而為調查，究竟實情如何？尚未明瞭，原審未徹查明白，即遽
行判決，亦有未合。以上情形，或為上訴意旨指摘所及，或為本院得依職權調查之事
項，原判決 (含不另為無罪諭知部分) 既有違誤，應認有撤銷發回更審之原因。
據上論結，應依刑事訴訟法第三百九十七條、第四百零一條，判決如主文。
中      華      民      國    八十七    年      五      月      七      日
                              最高法院刑事第一庭
                                  審判長法官  黃  雅  卿
                                        法官  楊  文  翰
                                        法官  陳  正  庸
                                        法官  陳  世  雄
                                        法官  陳  炳  煌
      右正本證明與原本無異
                                              書  記  官
中      華      民      國    八十七    年      五      月     十二     日
